# Metodología

```{r setup-metod, include=FALSE}
knitr::opts_chunk$set(echo = FALSE, warning = FALSE, message = FALSE,
                      out.width = "85%", fig.align = "center")
suppressMessages({
  library(dplyr)
  library(psych)
  library(survey)
  library(MASS)
  library(knitr)
})

## Carga del dataset pooled (generado por scripts/02_build_data.R)
dat <- readRDS("input/issp_pooled.rds")

## Submuestra "mecanismo" (olas con baterías ricas)
md <- dat %>% dplyr::filter(ola %in% c(2009, 2019)) %>%
  mutate(just_salud_f = factor(just_salud, ordered = TRUE),
         just_educ_f  = factor(just_educ , ordered = TRUE),
         mujer = factor(mujer))

wmean <- function(x, w) {
  ok <- !is.na(x) & !is.na(w)
  sum(x[ok] * w[ok]) / sum(w[ok])
}
```

Este estudio utiliza datos de encuestas de actitudes y un diseño de comparación
entre olas y cohortes. La estrategia analítica privilegia la transparencia sobre
la sofisticación: dado que se dispone de solo tres mediciones transversales, no
se intenta una descomposición formal de edad–período–cohorte, sino una
comparación descriptiva e inferencial cuyos supuestos y límites se explicitan.

## Datos

Se emplea el módulo **"Social Inequality"** del *International Social Survey
Programme* (ISSP) aplicado en Chile en sus tres versiones disponibles: **1999,
2009 y 2019**. Los microdatos provienen del archivo GESIS (estudios ZA3430,
ZA5400 y ZA7600) y se filtran al submódulo chileno en cada ola. La encuesta de
2009 corresponde al mismo levantamiento que el estudio CEP de mayo–junio de ese
año, aplicado en Chile como parte del consorcio ISSP; se utiliza la versión ISSP
para maximizar la comparabilidad internacional y entre olas.

```{r tab-n-ola}
n_tab <- dat %>% group_by(Ola = ola) %>%
  summarise(`N (Chile)` = n(), .groups = "drop")
kable(n_tab, caption = "Tamaño muestral del submódulo chileno por ola.")
```

Todos los análisis incorporan el **factor de expansión** provisto por ISSP
(variable `WEIGHT`), que corrige por probabilidades de selección y ajusta la
muestra a la población objetivo. Los descriptivos se reportan ponderados y los
modelos se estiman bajo un diseño muestral con `survey::svydesign()`.

El diseño general sigue una estrategia de **dos niveles**. En el primer nivel se
describe la **tendencia 1999→2009→2019** de las variables dependientes y de los
indicadores comparables entre las tres olas. En el segundo nivel se analiza el **mecanismo**, centrado en la asociación entre
adhesión meritocrática, barreras adscriptivas y justificación de la desigualdad
y en su variación por cohorte, restringido a **2009 y 2019**, las dos olas que incluyen la batería detallada de atribuciones
de éxito. Esta restricción es sustantiva: la batería no existe en 1999, de modo
que los índices de meritocracia descriptiva y particularismo son estructuralmente
inobservables en esa ola.

## Variables

### Variables dependientes

Las dos variables dependientes capturan la **justificación de la desigualdad** en
dos esferas de bienestar. A los encuestados se les pregunta cuán justo o injusto
les parece que las personas con mayores ingresos puedan **comprar mejor atención
de salud** y **mejor educación para sus hijos** que las personas de menores
ingresos. Ambos ítems están presentes en las tres olas con idéntica redacción y
escala de cinco puntos. La escala original va de 1 ("muy justo") a 5 ("muy
injusto"); para facilitar la lectura sustantiva se **invierte** (6 − x), de modo
que **valores mayores indican mayor justificación** de la desigualdad. Las dos
variables están fuertemente correlacionadas (r ≈ 0,79 en las olas 2009–2019),
por lo que el interés no está en sus niveles sino en si sus **predictores**
difieren por esfera.

### Predictores de interés

```{r alphas, results='hide'}
items_part <- c("ga_raza", "ga_sexo", "ga_relig", "ga_coimas", "ga_polit", "ga_familia")
a09 <- suppressWarnings(
  psych::alpha(
    dat %>% filter(ola == 2009) %>% dplyr::select(all_of(items_part))
  )$total$raw_alpha
)
a19 <- suppressWarnings(
  psych::alpha(
    dat %>% filter(ola == 2019) %>% dplyr::select(all_of(items_part))
  )$total$raw_alpha
)
```

Se construyen tres indicadores de adhesión a discursos sobre el origen del éxito,
todos en escala 1–5 e invertidos para que **mayores valores indiquen mayor
adhesión**:

- **Meritocracia normativa.** Importancia atribuida a los años de educación y
  formación para fijar la remuneración de una persona. Es el único ítem normativo
  con redacción comparable en las **tres olas**, por lo que se usa en la
  descripción longitudinal.
- **Meritocracia descriptiva.** Promedio de la importancia atribuida a la
  *educación propia* y al *trabajo duro* para "salir adelante" en la vida. Se
  reconstruye deliberadamente **sin** el ítem de "ambición" (presente en 2009 pero
  no en 2019) para garantizar comparabilidad entre ambas olas. Al tratarse de un
  índice de dos ítems, su consistencia interna es modesta (r = 0,18 en 2009; 0,33
  en 2019), lo que se considera al interpretar sus coeficientes.
- **Particularismo / barreras adscriptivas.** Promedio de la importancia
  atribuida a seis factores de tipo adscriptivo o particularista para salir
  adelante: raza, sexo, religión, coimas, contactos políticos y origen familiar
  acomodado. El índice presenta buena fiabilidad
  (α = `r sprintf("%.2f", a09)` en 2009; α = `r sprintf("%.2f", a19)` en 2019).

La decisión de tratar meritocracia descriptiva y particularismo como dimensiones
**separadas**, y no como polos de un único continuo, se sustenta en análisis
factorial exploratorio sobre la batería de atribuciones, donde ambos conjuntos de
ítems cargan en factores distintos y prácticamente no correlacionados. Por tanto
no se emplea un índice bipolar mérito–estructura.

### Cohorte de nacimiento

La cohorte se deriva del **año de nacimiento** (aproximado como año de la ola
menos la edad declarada) y se agrupa en cuatro tramos definidos por la
**periodización política chilena** del siglo XX, no por categorías genéricas de
"generación":

```{r tab-cohortes}
coh_def <- data.frame(
  Cohorte = c("Desarrollista","Dictadura","Transición","Neoliberal"),
  `Año de nacimiento` = c("≤ 1958","1959–1973","1974–1990","1991+"),
  `Contexto de socialización` = c(
    "Estado de compromiso / ISI, previo al quiebre democrático",
    "Régimen militar y reformas neoliberales fundacionales",
    "Juventud durante la recuperación democrática",
    "Socialización plena en democracia de mercado"),
  check.names = FALSE)
kable(coh_def, caption = "Definición de cohortes según periodización política chilena.")
```

```{r tab-coh-ola}
ct <- as.data.frame.matrix(table(dat$cohorte, dat$ola))
ct <- cbind(Cohorte = rownames(ct), ct)
rownames(ct) <- NULL
kable(ct, caption = "Distribución de casos por cohorte y ola (sin ponderar).")
```

Como muestra la distribución, las cohortes más jóvenes solo se pueblan en las
olas recientes: la cohorte neoliberal está ausente en 1999, apenas representada en
2009 (n = 32) y bien representada recién en 2019 (n = 211). Esta asimetría se
considera explícitamente al interpretar las interacciones cohorte × ola y
constituye una limitación reconocida del diseño.

> **Nota sobre identificación edad–período–cohorte (APC).** Dado que edad =
> período − cohorte, los tres componentes no son separables linealmente con solo
> tres olas. Este estudio **no** estima un modelo APC formal: compara cohortes
> entre momentos asumiendo el problema de identificación, y por ello las
> diferencias entre cohortes deben leerse como diferencias netas que pueden
> confundir efectos de edad y de período.

### Controles

Los modelos incorporan como controles la **escolaridad** (años de educación
formal), el **sexo** (mujer = 1) y la **religiosidad** (frecuencia de asistencia
a servicios religiosos, recodificada de modo que mayores valores indican mayor
religiosidad). El **ingreso** y la **posición política** (izquierda–derecha) se
exploran solo como análisis de robustez: ambos presentan altísimas tasas de no
respuesta en Chile (la autoubicación política supera el 75 % de valores perdidos),
lo que reduciría drásticamente la *N* analítica si se incluyeran en el modelo
principal.

### Tratamiento de los valores perdidos

Los códigos de no respuesta se armonizan a `NA` en todas las olas (la ola de 1999
codifica los perdidos como 8/9 y las olas posteriores como valores negativos).
Los modelos se estiman por **eliminación por lista** (*listwise*); se reporta la
*N* efectiva de cada modelo y la caída respecto de la muestra bruta.

## Métodos

Las dos variables dependientes son **ordinales** (cinco categorías ordenadas de
menor a mayor justificación). En consecuencia, los modelos se estiman mediante
**regresión logística ordinal de razones proporcionales** (*ordered logit*),
ponderada por el factor de expansión mediante `survey::svyolr()`. Los
coeficientes se interpretan como *odds ratios* (OR): un OR mayor que 1 indica que
un aumento en el predictor se asocia a mayor probabilidad de ubicarse en
categorías superiores de justificación.

Todos los predictores continuos se **estandarizan** (media 0, desviación 1) sobre
la muestra analítica, de modo que sus coeficientes son comparables en magnitud y
expresan el cambio asociado a una desviación estándar. Para cada variable
dependiente se estiman dos especificaciones:

1. **Modelo base:** meritocracia descriptiva, particularismo, escolaridad,
   religiosidad, sexo, cohorte y ola.
2. **Modelo con interacción:** se añade el término **meritocracia descriptiva ×
   cohorte**, que evalúa la hipótesis central de que la fuerza del discurso
   meritocrático sobre la justificación de la desigualdad **varía según la cohorte
   de socialización**.

La interpretación de la interacción se apoya en el cálculo del **efecto marginal**
(pendiente) de la meritocracia descriptiva dentro de cada cohorte. Como pruebas de
robustez se reestiman los modelos con y sin los controles de alta no respuesta
(ingreso, posición política), con y sin ponderador, y tratando las variables
dependientes como continuas. Todo el procesamiento y la estimación se realizan en
**R** (paquetes `haven`, `dplyr`, `survey`, `psych`, `MASS` y `ggplot2`); los
scripts de construcción del dataset y de análisis acompañan a este documento.
