# Análisis {#analisis}

```{r include=FALSE}
knitr::opts_chunk$set(out.width = '80%', fig.pos = "H")
```

```{r setup-analisis, include=FALSE}
# Cargar datos procesados
# datos <- readRDS("input/datos_pooled.rds")
```

## Nivel 1: Tendencia general 1999–2009–2019

<!-- Descriptivos de VD y meritocracia normativa por ola (las tres olas) -->
<!-- Tabla descriptiva general (N, media, SD por ola y cohorte) -->

### Evolución de la justificación de la desigualdad

<!-- Gráfico: niveles medios de just_salud y just_educ por ola -->

### Evolución de la meritocracia normativa

<!-- Único predictor comparable en las tres olas (ítem educación) -->
<!-- Verificar wording exacto del ítem entre olas antes de interpretar como serie temporal -->

## Nivel 2: Mecanismo (2009 y 2019)

### Estructura factorial y verificación de invarianza

<!-- EFA / CFA batería getting-ahead en 2009 y 2019 -->
<!-- ¿Se replican los dos factores (mérito / particularismo)? -->
<!-- Invarianza de medición entre olas (lavaan) -->
<!-- Alpha de Cronbach por índice y por ola -->

### Análisis descriptivo por cohorte

<!-- Niveles de índices y VD por cohorte y ola -->
<!-- Nota: cohorte 1991+ muy pequeña en 2009 (~17 casos); reconocer en interpretación -->

## Modelos de regresión

### Modelo base

<!-- Ordered logit: VD ~ cohorte + ola + controles -->
<!-- Reportar N por modelo y caída listwise -->
<!-- Pseudo-R² (~0.012 exploratoriamente); reportar sin maquillar -->

### Modelo con interacción meritocracia × cohorte

<!-- VD ~ meritocracia_descriptiva * cohorte + particularismo + controles + ola -->
<!-- Resultado exploratorio (2009): interacción significativa para salud (p<0.05), no para educación -->
<!-- Signo se invierte entre cohortes: Desarrollista (−) → Dictadura (+) → Transición (+) -->

### Comparación 2009 vs. 2019

<!-- ¿Se replica y/o transforma el patrón de interacción entre olas? -->
<!-- Modelo estratificado por ola o interacción triple cohorte × meritocracia × ola -->

## Efectos marginales y predicciones

<!-- Gráficos de efectos marginales por cohorte (marginaleffects / ggeffects) -->
<!-- Interpretar asimetría sectorial: salud vs. educación -->