# Análisis

```{r setup-analisis, include=FALSE}
knitr::opts_chunk$set(echo = FALSE, warning = FALSE, message = FALSE,
                      out.width = "90%", fig.align = "center")
suppressMessages({
  library(dplyr); library(survey); library(MASS); library(knitr); library(ggplot2)
})

## Reaseguro: cargar objetos si el capítulo se compila de forma aislada
if (!exists("dat")) dat <- readRDS("input/issp_pooled.rds")
if (!"z_edad" %in% names(dat)) dat$z_edad <- as.numeric(scale(dat$edad))
if (!exists("wmean")) wmean <- function(x, w){ ok <- !is.na(x)&!is.na(w); sum(x[ok]*w[ok])/sum(w[ok]) }
if (!exists("md")) {
  md <- dat %>% dplyr::filter(ola %in% c(2009,2019)) %>%
    mutate(just_salud_f = factor(just_salud, ordered=TRUE),
           just_educ_f  = factor(just_educ , ordered=TRUE),
           mujer = factor(mujer))
}

## Tidy para svyolr -> data.frame con OR, p, estrellas
stars <- function(p) ifelse(p<.001,"***",ifelse(p<.01,"**",ifelse(p<.05,"*",ifelse(p<.1,".",""))))
tidy_olr <- function(m){
  s <- summary(m)$coefficients
  est <- s[,1]; se <- s[,2]; z <- est/se; p <- 2*pnorm(-abs(z))
  data.frame(term=rownames(s), OR=exp(est), coef=est, se=se, p=p,
             sig=stars(p), row.names=NULL)
}
```

El capítulo organiza los resultados en dos planos. El primero describe las
**tendencias** de la justificación de la desigualdad y de la adhesión meritocrática
a lo largo de las tres olas (1999–2019). El segundo analiza el **mecanismo**:
qué factores predicen la justificación de la desigualdad en salud y educación, y
si la fuerza del discurso meritocrático varía según la cohorte de socialización.
Cada tabla precede a su lectura sustantiva, siguiendo la convención de reportar
primero el dato y luego su interpretación.

## Análisis descriptivo

```{r tab-trend}
trend <- dat %>% group_by(Ola = ola) %>% summarise(
  `Just. salud`     = wmean(just_salud, weight),
  `Just. educación` = wmean(just_educ,  weight),
  `Merit. normativa`= wmean(merit_norm_educ, weight),
  `Merit. descriptiva` = wmean(merit_desc, weight),
  `Particularismo`  = wmean(particularismo, weight),
  .groups = "drop")
kable(trend, digits = 2, na = "—",
      caption = "Medias ponderadas por ola (escalas 1–5; mayor = más justificación / más adhesión).")
```

```{r fig-trend, fig.cap="Evolución de la justificación de la desigualdad en salud y educación, Chile 1999–2019 (medias ponderadas).", fig.height=3.4}
df_fig <- dat %>% group_by(ola) %>% summarise(
  Salud = wmean(just_salud, weight),
  Educación = wmean(just_educ, weight), .groups="drop") %>%
  tidyr::pivot_longer(-ola, names_to="Esfera", values_to="media")

ggplot(df_fig, aes(ola, media, color=Esfera, group=Esfera)) +
  geom_line(linewidth=0.9) + geom_point(size=2.4) +
  scale_x_continuous(breaks=c(1999,2009,2019)) +
  scale_color_manual(values=c("Salud"="#1b6ca8","Educación"="#c44601")) +
  labs(x=NULL, y="Justificación (1–5)", color=NULL) +
  theme_minimal(base_size=11) + theme(legend.position="bottom")
```

La justificación de la desigualdad describe una trayectoria en **forma de U** en
ambas esferas: cae de manera marcada entre 1999 (≈ 2,7) y 2009 (≈ 2,3) y vuelve a
ascender hacia 2019 (≈ 2,5). El punto más bajo coincide con la ola de 2009, tras
una década de crecimiento económico sostenido, y el repunte se observa en la
medición de 2019, levantada en el período inmediatamente previo al estallido
social de octubre de ese año. Los niveles de salud y educación son prácticamente
indistinguibles entre sí en cada ola, lo que confirma que el interés analítico no
está en *cuánto* se justifica cada esfera sino en *qué* la predice. La adhesión
meritocrática, tanto normativa como descriptiva, se mantiene alta y relativamente
estable, con un leve descenso en 2019; el particularismo apenas varía entre 2009 y
2019.

```{r tab-coh-vd}
coh_vd <- dat %>% filter(ola %in% c(2009,2019)) %>%
  group_by(Ola=ola, Cohorte=cohorte) %>%
  summarise(n=n(),
            `Just. salud`=wmean(just_salud,weight),
            `Just. educación`=wmean(just_educ,weight), .groups="drop")
kable(coh_vd, digits=2,
      caption="Justificación de la desigualdad por cohorte y ola (medias ponderadas).")
```

La comparación por cohortes anticipa el resultado central. En **2009**, la
justificación decrece monotónicamente desde la cohorte desarrollista hacia las más
jóvenes; en **2019**, ese gradiente se aplana e incluso se invierte parcialmente:
las cohortes socializadas en dictadura y transición justifican algo más que la
desarrollista. El patrón generacional, por tanto, no es fijo: se transforma entre
olas, lo que sugiere que el contexto histórico modula la relación entre cohorte y
justificación de la desigualdad.

## Modelos

```{r fit-models, results='hide'}
fit_pair <- function(dvf){
  d <- md %>% dplyr::filter(!is.na(.data[[dvf]]), !is.na(z_merit_desc), !is.na(z_particular),
                            !is.na(z_edad), !is.na(z_educ), !is.na(z_relig), !is.na(mujer), !is.na(cohorte))
  des <- svydesign(ids=~1, weights=~weight, data=d)
  f0 <- as.formula(paste(dvf,"~ z_merit_desc + z_particular + z_edad + z_educ + z_relig + mujer + cohorte + ola_f"))
  f1 <- as.formula(paste(dvf,"~ z_merit_desc*cohorte + z_particular + z_edad + z_educ + z_relig + mujer + ola_f"))
  list(m0=svyolr(f0,design=des), m1=svyolr(f1,design=des), N=nrow(d))
}
S <- fit_pair("just_salud_f")   # salud
E <- fit_pair("just_educ_f")    # educación

lab <- c(z_merit_desc="Meritocracia descriptiva (z)",
         z_particular="Particularismo (z)",
         z_edad="Edad (z)",
         z_educ="Escolaridad, años (z)",
         z_relig="Religiosidad (z)",
         mujer1="Mujer",
         cohorteDictadura="Cohorte: Dictadura",
         cohorteTransicion="Cohorte: Transición",
         cohorteNeoliberal="Cohorte: Neoliberal",
         ola_f2009="Ola 2009 (ref. 2019)")
fmt <- function(m){
  t <- tidy_olr(m); t <- t[t$term %in% names(lab),]
  data.frame(Predictor=lab[t$term],
             OR=sprintf("%.2f%s", t$OR, t$sig), row.names=NULL)
}
tab_base <- merge(fmt(S$m0), fmt(E$m0), by="Predictor", suffixes=c(" salud"," educación"))
tab_base <- tab_base[match(lab[names(lab)%in%tidy_olr(S$m0)$term], tab_base$Predictor),]
```

```{r tab-base}
kable(tab_base, row.names=FALSE,
      col.names=c("Predictor","OR (salud)","OR (educación)"),
      caption=sprintf("Modelos base de regresión logística ordinal ponderada. Olas 2009–2019. N≈%d (salud) / %d (educación). OR; ref. cohorte = Desarrollista. Significancia: *** p<.001, ** p<.01, * p<.05, . p<.10.", S$N, E$N))
```

Tres resultados sobresalen del modelo base y son consistentes en ambas esferas.
El **particularismo** es el predictor más robusto: a mayor reconocimiento de
barreras adscriptivas como vías para salir adelante, mayor justificación de la
desigualdad (OR ≈ 1,23–1,24; p < 0,001). Se trata de un resultado contraintuitivo,
pues cabría esperar que reconocer esas barreras erosionara la legitimación; más
bien parece reflejar una visión resignada o naturalizada de un orden social
percibido como inevitablemente jerárquico, antes que un juicio normativo favorable
a esa jerarquía. La **escolaridad** opera en el mismo sentido: más años de
educación se asocian a mayor justificación (OR ≈ 1,20; p < 0,001), en línea con
la literatura que vincula el logro educativo con la internalización de marcos
meritocráticos [@castilloPerceptionsInequalityMeritocracy2025]. La **edad**
muestra un efecto marginal en salud (OR ≈ 1,22; p < 0,10): a mayor edad, mayor
tendencia a justificar la desigualdad sanitaria, lo que sugiere cierta aceptación
del orden existente vinculada al ciclo de vida, aunque el resultado no alcanza
el umbral convencional de significancia. La **meritocracia descriptiva**, en
cambio, no alcanza significancia como efecto principal, lo que anticipa que su
acción no es uniforme sino condicional a la cohorte de socialización.

Las **cohortes** más jóvenes tienden a justificar **menos** que la desarrollista
(con efectos más nítidos en educación), y la **ola 2009** muestra menor
justificación que 2019 (OR ≈ 0,80; p < 0,01), consistente con la forma de U
descriptiva. Los pseudo-R² son bajos, como es habitual en modelos de actitudes
sobre datos individuales; se reportan sin maquillaje y se privilegia la
interpretación de asociaciones por sobre la capacidad predictiva.

### La meritocracia descriptiva como mecanismo moderado por cohorte

```{r tab-int}
int_terms <- c("z_merit_desc","z_merit_desc:cohorteDictadura",
               "z_merit_desc:cohorteTransicion","z_merit_desc:cohorteNeoliberal")
int_lab <- c(z_merit_desc="Mérito descriptivo (ref.: Desarrollista)",
             `z_merit_desc:cohorteDictadura`="× Dictadura",
             `z_merit_desc:cohorteTransicion`="× Transición",
             `z_merit_desc:cohorteNeoliberal`="× Neoliberal")
coef_col <- function(m){
  t <- tidy_olr(m); rownames(t) <- t$term
  sprintf("%.3f%s", t[int_terms,"coef"], t[int_terms,"sig"])
}
ti <- data.frame(Término = int_lab[int_terms],
                 `Coef. salud`     = coef_col(S$m1),
                 `Coef. educación` = coef_col(E$m1),
                 check.names = FALSE, row.names = NULL)
kable(ti, row.names=FALSE,
      caption="Interacción meritocracia descriptiva × cohorte (coeficientes logit). Significancia: *** p<.001, ** p<.01, * p<.05, . p<.10.")
```

```{r fig-int, fig.cap="Efecto marginal (pendiente logit) de la meritocracia descriptiva sobre la justificación de la desigualdad en salud, por cohorte. Barras: IC 95%.", fig.height=3.4}
slopes_by_cohort <- function(m){
  b <- coef(m); V <- vcov(m)
  cohs <- c("Desarrollista","Dictadura","Transicion","Neoliberal")
  ix_main <- "z_merit_desc"
  out <- lapply(cohs, function(k){
    if(k=="Desarrollista"){ est <- b[ix_main]; va <- V[ix_main,ix_main] }
    else { ix <- paste0("z_merit_desc:cohorte",k)
      est <- b[ix_main]+b[ix]; va <- V[ix_main,ix_main]+V[ix,ix]+2*V[ix_main,ix] }
    data.frame(cohorte=k, est=est, se=sqrt(va)) })
  do.call(rbind, out)
}
sl <- slopes_by_cohort(S$m1)
sl$cohorte <- factor(sl$cohorte,
  levels=c("Desarrollista","Dictadura","Transicion","Neoliberal"),
  labels=c("Desarrollista","Dictadura","Transición","Neoliberal"))
ggplot(sl, aes(cohorte, est)) +
  geom_hline(yintercept=0, linetype=2, color="grey50") +
  geom_errorbar(aes(ymin=est-1.96*se, ymax=est+1.96*se), width=.15, color="#1b6ca8") +
  geom_point(size=2.6, color="#1b6ca8") +
  labs(x=NULL, y="Pendiente de mérito descriptivo (logit)") +
  theme_minimal(base_size=11)
```

El término de interacción confirma la hipótesis central, aunque de manera
**asimétrica entre esferas**. En **salud**, el efecto de la meritocracia
descriptiva **cambia de signo** a través de las cohortes: es **negativo** y significativo en la cohorte desarrollista (coef. ≈ −0,21;
p < 0,01), donde mayor adhesión meritocrática se asocia paradójicamente a *menor*
justificación, y se torna **positivo** en la cohorte de dictadura
(interacción ≈ +0,24; p < 0,05), revirtiendo el sentido del efecto. La figura anterior visualiza esta inversión:
la pendiente cruza el cero entre la cohorte más antigua y las socializadas bajo el
régimen militar y la transición.

En **educación**, los coeficientes de interacción apuntan en la **misma
dirección** pero **no** alcanzan significancia estadística. Esta asimetría sectorial es en sí misma un hallazgo a interpretar: sugiere que la desigualdad en salud, percibida como más
directamente ligada a la vida y la urgencia, activa de modo distinto los marcos
meritocráticos según la generación, mientras que la desigualdad educativa, objeto
de un debate público más consolidado en Chile, responde a una lógica más
homogénea entre cohortes.

Para complementar la interpretación de los *odds ratios*, la figura siguiente
traduce los coeficientes del modelo de interacción en **probabilidades predichas**
de ubicarse en las categorías altas de justificación (≥ 4) en función del nivel
de meritocracia descriptiva, manteniendo el resto de los predictores en sus
medias estandarizadas.

```{r fig-pred-prob, fig.cap="Probabilidad predicha de alta justificación de la desigualdad en salud (categorías ≥ 4) según meritocracia descriptiva y cohorte. Predictores de control fijados en sus medias.", fig.height=3.6}
b_s  <- coef(S$m1)
z_s  <- S$m1$zeta

pred_p <- function(z_merit, cohorte) {
  xb <- b_s["z_merit_desc"] * z_merit
  if (cohorte == "Dictadura")
    xb <- xb + b_s["cohorteDictadura"]  + b_s["z_merit_desc:cohorteDictadura"]  * z_merit
  if (cohorte == "Transicion")
    xb <- xb + b_s["cohorteTransicion"] + b_s["z_merit_desc:cohorteTransicion"] * z_merit
  if (cohorte == "Neoliberal")
    xb <- xb + b_s["cohorteNeoliberal"] + b_s["z_merit_desc:cohorteNeoliberal"] * z_merit
  1 - plogis(z_s["3|4"] - xb)
}

merit_seq <- seq(-1.5, 1.5, by = 0.1)
cohs_ord  <- c("Desarrollista","Dictadura","Transicion","Neoliberal")
df_pp <- do.call(rbind, lapply(cohs_ord, function(coh)
  data.frame(z_merit_desc = merit_seq, cohorte = coh,
             prob = sapply(merit_seq, pred_p, cohorte = coh))))
df_pp$cohorte <- factor(df_pp$cohorte, levels = cohs_ord,
  labels = c("Desarrollista","Dictadura","Transición","Neoliberal"))

ggplot(df_pp, aes(z_merit_desc, prob, color = cohorte, linetype = cohorte)) +
  geom_line(linewidth = 0.9) +
  scale_color_manual(values = c("#2166ac","#d6604d","#4dac26","#762a83")) +
  labs(x = "Meritocracia descriptiva (z)",
       y = "P(justificación salud ≥ 4)", color = "Cohorte", linetype = "Cohorte") +
  theme_minimal(base_size = 11) + theme(legend.position = "bottom")
```

La figura evidencia con claridad la **inversión del efecto** entre cohortes. En
la cohorte desarrollista, mayor meritocracia descriptiva se asocia a una
*menor* probabilidad de alta justificación: pasar de −1 a +1 desviación estándar
reduce esa probabilidad en aproximadamente 4 puntos porcentuales. En la cohorte
de dictadura, el efecto se invierte: la misma variación en meritocracia descriptiva
*aumenta* la probabilidad de alta justificación en cerca de 3 puntos. Las cohortes
de transición y neoliberal muestran pendientes positivas similares a la de
dictadura, aunque con mayor incertidumbre dado su menor tamaño muestral en las
olas disponibles. Esta representación en probabilidades hace visible la magnitud
sustantiva de la interacción, que en términos de *odds ratios* podría parecer
modesta.

En conjunto, los modelos sostienen una lectura **integrada**: la justificación de
la desigualdad en Chile se explica de forma robusta por el reconocimiento
naturalizado de barreras adscriptivas y por el logro educativo, mientras que el
discurso meritocrático *descriptivo* opera como un mecanismo **dependiente de la
cohorte**, cuya dirección se invierte entre quienes se socializaron antes del
quiebre democrático y quienes lo hicieron bajo la dictadura y la transición. La fragilidad de algunas estimaciones (significancia marginal, asimetría entre
esferas, baja consistencia interna del índice descriptivo) se reconoce
abiertamente y orienta la discusión hacia la necesidad de replicación con más olas.
